臺灣高等法院民事判決　　　　　　　　　100年度上字第253號
上　訴　人
即被上訴人　李一華
訴訟代理人　徐方齡律師
被上訴人
即上訴人　　李秀鸞
上列當事人間請求侵權行為損害賠償事件，上訴人對於中華民國
99年12月 6日臺灣板橋地方法院99年度訴字第1861號第一審判決
提起上訴，本院於中華民國100年5月17日辯論終結，判決如下：
    主    文
兩造上訴均駁回。
第二審訴訟費用由兩造各自負擔。
    事實與理由
一、本件被上訴人經合法通知，未於言詞辯論期日到場，核無民
    事訴訟法第 386條所列各款情形，爰依上訴人之聲請，由其
    一造辯論而為判決。
二、本件上訴人即被上訴人李一華（以下稱上訴人）起訴主張：
（一）被上訴人即上訴人李秀鸞（以下稱被上訴人）於民國（下
      同）94年間起，參加臺北市○○路39號「基督教聚會處」
      之教會活動，因對該教會之長老與教友有所不滿，遂在其
      於雅虎奇摩網站（網路家族國際資訊股份有限公司）之「
      Yahoo!奇摩部落格」申請設立之可供不特定人瀏覽屬公開
      性質名為「人類社會現象佈告欄」之其個人部落格網站（
      http://tw.myblog.yahoo.com/jw!SksMSTie9BBx11/archi
      ve?l=a）內，張貼批評該教會之長老與教友之言論。該教
      會輪值長老即上訴人知悉後，乃於98年 6月21日上午彌撒
      完畢報告時，趁被上訴人在場，宣讀如原判決附表（以下
      稱附表）二編號一所示之文稿、編號二之李問二、李問五
      ，未當場明指係被上訴人所為，希望被上訴人能停止在部
      落格張貼批評該教會與教友之言論行為。詎被上訴人明知
      上訴人並未對其與其家屬有何恐嚇之言詞，竟於附表三編
      號一至編號四所示之各該時間，接續為下列各該毀謗與公
      然侮辱上訴人之行為：
  １、在其上開可供不特定人瀏覽之「人類社會現象佈告欄」之
      其個人部落格內，張貼如附表三編號一(一)、編號二(二)、編
      號三、編號四(一)所示之文字，誣摘上訴人公然宣稱要用教
      會鏟除其與其家屬並要對其與其家屬不利之虛偽事實，而
      毀謗上訴人。
  ２、在該部落格內，以如附表三編號一(二)、編號二(一)、編號四
      (二)所示之「神棍」、「假基督徒」及質疑式之語句等足以
      貶損上訴人人格及地位之文字與圖片，公然侮辱上訴人。
（二）嗣上訴人自教友處知悉被上訴人於其部落格張貼附表三編
      號一至編號四所示毀謗及侮辱之言論後，遂於98年 7月12
      日上午彌撒完畢報告時，趁被上訴人在場，除再宣讀附表
      二編號一所示之文稿、如同表編號二之李問二至四所示，
      告知被上訴人其在網路張貼之言論為不實外，並以附表二
      編號二之李問五，勸告被上訴人不要再繼續在其部落格張
      貼批評該教會與教友之言論。詎被上訴人明知上訴人並未
      對其有何恐嚇或威脅之言詞，以及其並無上訴人在教會斂
      財或有其他犯罪事實之證據，竟又附表三編號五至編號十
      所示之各該時間，接續為下列毀謗與公然侮辱上訴人之行
      為：
  １、在其上開個人部落格內，張貼如附表三編號五(一)、編號七
      、編號九(一)所示之文字，誣摘上訴人在教會公然威脅恐嚇
      其之虛偽事實，而毀謗上訴人；另以同表編號五(三)、編號
      六及八所示、編號九(二)所示之文字，誣指上訴人有藉教會
      以斂財及偽造文書之犯行之虛偽事實，而毀謗上訴人。
  ２、在該部落格內，以如附表三編號十所示之「上樑不正下樑
      歪」等足以貶損上訴人人格及地位之文字與圖片，公然侮
      辱上訴人。
（三）爰依民法184條第1項、第195條第1項規定，請求被上訴人
      給付慰撫金及回復原狀之適當處分等語。並聲明：(一)被告
      應給付上訴人30萬元及自起訴狀繕本送達翌日起至清償日
      止按年息百分之五計算之利息。(二)被上訴人應將如原判決
      附件所示之啟事刊登於基督教論譠報第 1版4分之1版及被
      上訴人部落格網頁各三日，所需費用由被上訴人負擔。
三、被上訴人則以：被上訴人曾是教會詩班成員，常義務協助詩
    班製作海報及教導教會姐妹電腦。被上訴人熱愛「耶穌用生
    命愛人類」的精神篤信基督教「神愛世人」的宗旨，詎在「
    基督教聚會處」所見所聞均與耶穌愛世人背道而馳之行為與
    事件，上訴人與訴外人王清清在外承攬工程，竟宣稱是教會
    神聖事工要詩班成員義務幫助他們賺錢，這不是「假藉上帝
    的神棍行為」又如何定位，「上樑不正下樑歪」是「行為規
    範」出現之後，比照教會長老、執事的種種行事為人的吶喊
    。被上訴人在個人部落格網頁所張貼之文章及圖片均屬真實
    等語，資為抗辯。
四、原審判決：(一)被上訴人應給付上訴人10萬元，及自99年1月6
    日起至清償日止按年息百分之五計算之利息。(二)被上訴人應
    應將如附件所示之啟事內容刊登於被上訴人個人部落格網頁
    （http: //tw.myblog.yahoo.com/jw!SksMSTie9BBx11 ）三
    日。而駁回上訴人其餘之訴。兩造均就其敗訴部分聲明不服
    ，上訴人上訴聲明為：(一)原判決不利上訴人部分廢棄。(二)上
    開廢棄部分，被上訴人應再給付上訴人20萬元，及自99年 1
    月 6日起至清償日止按年息百分之五計算之利息。(三)被上訴
    人應將如附件所示之啟事刊登於基督教論壇報第一版三日，
    其費用由被上訴人負擔。被上訴人上訴聲明為：(一)原判決廢
    棄。(二)上訴人在第一審之訴及假執行之聲請均駁回。(三)第一
    、二審訴訟費用由上訴人負擔。對上訴人上訴之答辯聲明為
    ：上訴駁回，第二審訴訟費用由上訴人負擔。上訴人對於被
    上訴人上訴之答辯聲明為：上訴駁回，第二審訴訟費用由被
    上訴人負擔。
五、本件上訴人主張其於98年 6月21日上午彌撒完畢後之報告時
    ，以未指名之方式，宣讀如附表二編號一所示之文稿，及於
    98年 7月12日上午彌撒完畢後與會眾為如附表二編號二之對
    話之事實，核與證人張克奇、陳水德、游碧邁、王正和於偵
    查及原法院刑事庭審理時所述情節相符（見臺灣板橋地方法
    院98年度易字第3249號卷第88至97頁、第217至219頁），被
    上訴人於附表三編號三(二)所示之網路部落格文章中亦記載「
    李一華不敢指名道姓的說」等文字（見偵查卷第16頁），且
    原法院刑事庭當庭勘驗上訴人98年 7月12日錄音結果，亦與
    附表二編號二所示內容相符（見刑事卷99年5月4日訊問筆錄
    ），自堪信為真實。另上訴人主張被上訴人有於附表三編號
    所示時間於其部落格內，發表如附表三編號一至編號十「刊
    登內容」所示文字之事實，亦據其提出相關網路資料在卷可
    稽（見臺灣板橋地方法院檢察署98年度偵字第 19691號卷〔
    以下稱偵查卷〕第 5至17頁、第25頁、第28至57頁、第66頁
    、第120至121頁、本院卷第15至45頁），亦堪信為真實。
六、上訴人主張被上訴人於網路部落格刊登上開文字，為屬侵害
    其名譽權之毀謗之行為，則為被上訴人所否認，經查：
（一）觀之附表二編號一、二所示內容，其客觀上顯難認有構成
      對人為恐嚇、脅迫之言詞，亦無被上訴人於其網路部落格
      所發表如附表三編號一(一)所刊載「今天（2009年 6月21日
      ）李一華在教會當眾宣布……若敢在網路上揭發教會的不
      法……就要株連家屬……一剷除！」、附表三編號二(二)所
      載「……在2009年 6月21日…當眾宣布要封殺我…甚至要
      剷除我的親人」、「在教會當眾要脅恐嚇可以呼風喚雨運
      用媒體欺壓我…甚至要對我的家人攻擊」、附表三編號三
      所載「我的生命已經遭受威脅，李一華說…只要我敢在網
      路上揭發教會的不法…連我的親人都不會安心生活」、「
      2009年 6月21日禮拜結束前報告……李一華不敢指名道姓
      的說：教會已經通知很多媒體要抓網路的資料，如果還敢
      揭發教會神棍的不法，會連美國的親人都有事」、附表編
      號四(一)所載「李一華…．在2009年 6月21日…當眾宣布…
      要封殺我…甚至要剷除我的親人」之事實，上訴人主張被
      上訴人明知其未在98年 6月21日彌撒後之報告中對其與其
      家屬有何恐嚇之言詞，竟在其上開網路部落格之文章中，
      為上開虛偽不實之指控，尚非無據。而其網路部落格為公
      開可供不特定人瀏覽之網頁，被上訴人於其網路部落格內
      撰寫上開文章，自屬以散布文字之方式，指摘足以毀損上
      訴人名譽之行為，上訴人主張被上訴人此部分之行為侵害
      其名譽，應為可取。
（二）又上訴人確有於附表三編號一(二)、編號二(一)、編號四(二)所
      示之刊登時間，在其網路部落格文章中，以如各該欄刊登
      內容所示之「神棍」、「假基督徒」及「長老可以陷害人
      ？」、「長老有權造假？」、「長老有權說謊？」、「教
      會長老分贓？」等質疑式之文字與圖片指射上訴人，有各
      該欄所示之網頁資料在卷可稽，而「神棍」、「假基督徒
      」及該等質疑式語句，於客觀上均屬貶抑他人人格，表示
      不屑輕蔑及攻擊意思之文詞，足以貶損上訴人於社會中之
      評價，被上訴人於其公開之網路部落格內撰寫張貼上開文
      字及圖片，對於上訴人之名譽權，自有侵害。
（三）另上訴人於98年 7月12日上午彌撒完畢後報告如附表二編
      號二所示之內容，其內容於客觀上顯難認構成對人為恐嚇
      、脅迫之言詞，已如前述，而被上訴人於附表三編號五(一)
      、編號七(一)、編號九(一)所示刊登時間，在其網路部落格文
      章中，以如各該欄刊登內容所示之「李一華-2009年7月12
      日當眾用麥克風……又再一次威脅恐嚇…勸我…不要夜路
      走多了…會有無法想像的後果」、「這一天，就是李一華
      第 2次在教會公然要脅恐嚇我的時間！」、「當眾被李一
      華要脅…恐嚇…臭罵 N次！」等文字，指摘上訴人有於該
      次彌撒後之報告中對其要脅恐嚇，顯與事實不符。另被上
      訴人於附表三編號五(三)、編號六(一)、編號八(一)所示刊登時
      間，在其網路部落格文章中，以如各該欄刊登內容所示文
      字指摘上訴人有斂財、利用教會賺錢及偽造文書之行為，
      惟於刑事偵查、審理中、原審及本院審理中，均未能提出
      相關證據資料以實其說，而被上訴人所刊載之上開文字客
      觀上均足以貶損上訴人於社會中之評價，對於上訴人之名
      譽權，自亦有侵害。此外，被上訴人於附表三編號十所示
      之時間，於其網路部落格文章中，以「上樑不正下樑歪」
      文字指射上訴人，而該文字於客觀上亦係屬表示不屑輕蔑
      之意，對上訴人於社會上之評價，亦非無負面影響。而被
      上訴人因於其網路部落格上刊載如附表三編號一至編號十
      所示之文字，犯毀謗、公然侮辱罪，經臺灣板橋地方法院
      判處應執行有期徒刑八月，如易科罰金以 1,000元折算一
      日，緩刑四年確定。有該院98年度易字第3249號刑事判決
      在卷可稽（見原審卷第 5至12頁），被上訴人抗辯其在個
      人部落格網頁所張貼之文章及圖片均屬真實云云，並無足
      採。
七、按因故意或過失，不法侵害他人之權利者，負損害賠償責任
    。又不法侵害他人之身體、健康、名譽、自由、信用、隱私
    、貞操，或不法侵害其他人格法益而情節重大者，被害人雖
    非財產上之損害，亦得請求賠償相當之金額。其名譽被侵害
    者，並得請求回復名譽之適當處分。民法第184條第1項前段
    、第195條第1項分別定有明文。又按不法侵害他人之人格權
    ，被害人受有非財產上損害，請求加害人賠償相當金額之慰
    撫金時，法院對於慰撫金之量定，應斟酌實際加害情形、所
    造成之影響、被害人痛苦之程度、兩造之身分地位經濟情形
    及其他各種狀況，以核定相當之數額（最高法院47年台上字
    第1221號、51年台上字第223號判例意旨參照）。查：
（一）本件被上訴人於其網路部落格以刊登上開文字足以毀損上
      訴人名譽之文字，上訴人名譽權遭受到侵害，其精神上自
      受有痛苦，其依上開規定請求被上訴人賠償其非財產上損
      害，自屬有據。本院審酌上訴人自陳係陸軍官校畢業，擔
      任陸軍運輸學校校長，及欣欣客運公司的董事長，基督教
      會長老，為少將退役，月入十萬元，及公家配給的房舍等
      情；被上訴人陳稱：係國立空中大學肄業，曾是紅十字會
      志工，在社區大學成立媒體素養學社的社長，曾經是台北
      縣勞工大學勞工社之副社長，目前在復建中，無業，現在
      沒有收入，有房屋及繼承之房地等情（見原審卷第37頁）
      ，暨兩造之身分、地位、家庭狀況及加害人之地位、資力
      及加害之程度及被上訴人公然侮辱、毀謗，致上訴人名譽
      權受侵害之痛苦程度等一切情狀，認為上訴人請求於10萬
      元範圍內之精神慰撫金，尚屬相當。
（二）又被上訴人於其網路部落格刊登之文章就上訴人為不實之
      指摘，上訴人之名譽因而遭受侵害，則上訴人請求為回復
      其名譽之適當處分，亦屬有據。參酌被上訴人係在其個人
      部落格網頁登載公然侮辱、毀謗上訴人名譽，則由被上訴
      人於其個人部落格網站刊登如原判決附件所示之道歉啟事
      內容三日，應屬回復上訴人名譽權之適當處分。上訴人雖
      另請求刊登道歉啟事於基督教論譠報，惟被上訴人並非於
      基督教論壇報刊登侵害上訴人名譽之文字，且基督教論壇
      報與被上訴人網路部落格之閱覽族群亦有差異，而被上訴
      人既係其個人部落格網站刊登侵害上訴人名譽權之文字，
      則由被上訴人依侵害被上訴人名譽權之同一方式，即於其
      個人部落格網站刊登道歉啟事三日，應已足以回復上訴人
      之名譽。上訴人逾此所為請求，核非適當，不應准許。
八、綜上所述，上訴人主張被上訴人於其個人部落格網站刊登如
    原判決附件三所示之文字，侵害其名譽權，應賠償其損害並
    為回復名譽之適當處分，為可採，被上訴人抗辯無侵害上訴
    人之名譽權，為無可取。從而，上訴人依民法第184條第1項
    前段、第195條第1項規定，請求被上訴人給付10萬元及自起
    訴狀繕本送達翌日即99年1月6日起至清償日止，按年息百分
    之五計算之利息；及在其個人部落格網頁刊登如原判決附件
    所示之道歉啟事三日為有理由，應予准許。逾此所為請求，
    為無理由，應予駁回。又上開所命金錢給付部分，未逾50萬
    元，應依民事訴訟法第389條第1項第 5款規定依職權宣告假
    執行。至於上訴人敗訴部分，其假執行之聲請失所附麗，應
    併予駁回。原審就上訴人上開請求不應准許部分，為上訴人
    敗訴之判決，核無不合，上訴人上訴意旨，指原判決此部分
    不當，為無理由，應駁回其上訴。至於上訴人請求應准許部
    分，原審為被上訴敗訴之判決，並就金錢給付部分依職權宣
    告假執行，核無違誤，被上訴人上訴意旨，就此部分，指摘
    原判決不當，求予廢棄，為無理由，應駁回其上訴。
九、本件事證已臻明確，兩造其餘之攻擊防禦方法及所提證據，
    經審酌後認均無礙判決之結果，爰不予一一論述。
十、據上論結，本件兩造上訴均為無理由，依民事訴訟法第449
    條第1項、第78條、第463條、第385條第1項前段，判決如主
    文。
中    華    民    國   100    年    5     月    31    日
                    民事第三庭
                        審判長法  官  林敬修
                              法  官  黃豐澤
                              法  官  張靜女
正本係照原本作成。
如不服本判決，應於收受送達後20日內向本院提出上訴書狀，其
未表明上訴理由者，應於提出上訴後20日內向本院補提理由書狀
（均須按他造當事人之人數附繕本）上訴時應提出委任律師或具
有律師資格之人之委任狀；委任有律師資格者，另應附具律師資
格證書及釋明委任人與受任人有民事訴訟法第466條之1第1項但
書或第2項（詳附註）所定關係之釋明文書影本。如委任律師提
起上訴者，應一併繳納上訴審裁判費。
中    華    民    國   100    年    5     月    31    日
                              書記官  蕭麗珍
附註：
民事訴訟法第466條之1（第1項、第2項）：
對於第二審判決上訴，上訴人應委任律師為訴訟代理人。但上訴
人或其他法定代理人具有律師資格者，不在此限。
上訴人之配偶、三親等內之血親、二親等內之姻親，或上訴人為
法人、中央或地方機關時，其所屬專任人員具有律師資格並經法
院認為適當者，亦得為第三審訴訟代理人。